最高法院民事判決　　　　　　　　　　　　　　　九十三年度台上字第一一三七號
　　上　訴　人　甲○○
　　訴訟代理人　吳漢成律師
　　被 上訴 人　中華郵政股份有限公司︵即乙○○○○○○之承受訴訟人︶
　　法定代理人　張家祝
右當事人間請求給付保險金事件，上訴人對於中華民國九十二年一月八日台灣高等法
院花蓮分院第二審判決︵九十一年度保險上字第四九號︶，提起上訴，本院判決如左
：
    主  文
原判決廢棄，發回台灣高等法院花蓮分院。
    理  由
查本件原審被上訴人乙○○○○○○，已於民國九十二年一月一日與交通部郵政總局
等機關合併而設立中華郵政股份有限公司，有交通部郵政總局組織法、交通部郵政總
局函、交通部函、行政院函、經濟部函、公司設立登記表、中華郵政股份有限公司設
置條例等影本附卷可稽，其合併而設立之法人即上訴人中華郵政股份有限公司具狀聲
明承受訴訟，核無不合，應予准許。
次查上訴人主張：上訴人之母黃社流於八十八年七月二十八日，以上訴人之父郭金龍
為被保險人，與被上訴人訂立郵政匯業局簡易人壽保險契約︵下稱系爭契約︶，保險
種類為「終身付費安平二倍保障終身保險」，保險金額新台幣︵下同︶一百萬元，並
以上訴人為保險理賠受益人。嗣被保險人郭金龍於九十年一月二十八日因「急性呼吸
道窒息」死亡，依系爭契約約定，上訴人得請領保險金二百萬元，惟被上訴人竟拒絕
理賠等情。爰依系爭保險契約，求為命被上訴人給付二百萬元及加付法定遲延利息之
判決。
被上訴人則以：系爭契約之被保險人郭金龍，於投保前三年間，曾因「酒精性肝硬化
、慢性肝炎、糖尿病、高血壓急性胰臟炎」等疾病，就醫於馬偕紀念醫院台東分院，
要保人黃社流明知有此攸關被保險人郭金龍身體健康之重大訊息，竟未於要保書上據
實告知，應屬詐欺，故不論保險事故之發生與上開疾病是否有關，依簡易人壽保險法
第二十五條規定，被上訴人均得解除契約，不受保險法第六十四條第二項但書規定之
限制。被上訴人已於九十年三月十二日發函解除系爭契約，自得拒絕給保險金等語，
資為抗辯。
原審維持第一審所為上訴人敗訴之判決，駁回其上訴，無非以：上訴人主張黃社流與
被上訴人於八十八年七月二十八日，以郭金龍為被保險人，上訴人為理賠受益人簽訂
系爭契約，保險金額為一百萬元，被保險人郭金龍已於九十年一月二十八日因「急性
呼吸道窒息」死亡等情，為被上訴人所不爭，並有乙○○○○○○簡易人壽保險要保
書、保險單及法務部法醫研究所死因鑑定函附卷可憑，堪信為真實。按簡易人壽保險
法專以投保程序簡便，且保險金額較低之人壽保險為規範對象，係屬保險法之特別法
，系爭契約既為簡易人壽保險契約，於簡易人壽保險法有相關規定之情形下，自應適
用之。簡易人壽保險法雖於九十一年七月十日修正全文四十三條並公布之，並於九十
二年一月一日經行政院命令施行，然系爭契約訂定日期為八十八年七月二十八日，依
法律不溯及既往原則，新修正之簡易人壽保險法於系爭契約並無適用餘地。又民事法
規所謂詐欺，係指欲相對人陷於錯誤，故意示以不實之事，令其錯誤而為意思表示而
言。而乙○○○○○○對於投保簡易人壽保險之要約，如認被保險人之體質過於羸弱
時，得拒絕承保，郵政簡易人壽保險投保規則第六條第二項亦定有明文。查要保人黃
社流於訂定系爭契約時隱瞞被保險人郭金龍曾因急性胰臟炎、酒精性肝病等多項疾病
住院治療等事實，並於要保書上填寫郭金龍身體狀況「健康」之不實事項，致使被上
訴人誤認郭金龍並無體質羸弱之情形，而陷於錯誤與其訂定系爭契約，要保人黃社流
之行為顯然已構成民事法上之詐欺，被上訴人自得依修正前簡易人壽保險法第二十五
條第一項規定，就系爭契約行使解除權。而被上訴人於查知上情後，已於九十年三月
十二日去函表示解除系爭契約，有被上訴人壽00000000之００一號函在卷可
稽。系爭契約既經被上訴人解除而不存在，上訴人本於受益人地位，依據系爭契約請
求被上訴人給付保險金二百萬元及法定遲延利息，自無理由，不應准許等詞，為其判
斷之基礎。
按保險契約為要保人與保險人所訂立之債權契約，要保人指定第三人為受益人者，該
第三人並非契約當事人。本件系爭保險契約要保人為黃社流，受益人為上訴人為原審
確定之事實。惟依被上訴人提出之乙○○○○○○九十年三月十二日壽000000
00之００一號函記載︵一審卷十頁︶，該函受文者為上訴人，其所表示解除契約之
相對人似非系爭契約之要保人，原審依該函件遽認系爭保險契約已合法解除，而為不
利於上訴人之判決，未免速斷。上訴論旨，執以指摘原判決不當，求予廢棄，非無理
由。
據上論結，本件上訴為有理由，依民事訴訟法第四百七十七條第一項，第四百七十八
條第二項，判決如主文。
中　　　華　　　民　　　國　　九十三　　年　　　六　　　月　　　十　　　日
                              最高法院民事第二庭
                                  審判長法官  曾　桂　香
                                        法官  劉　延　村
                                        法官  劉　福　聲
                                        法官  黃　秀　得
                                        法官  李　彥　文
      右正本證明與原本無異
                                              書  記  官
中　　　華　　　民　　　國　　九十三　　年　　　六　　　月　　二十四　　日
                                                                        Ｖ
